【裁判字號】    92,家上,85
【裁判日期】    920528
【裁判案由】    確認婚姻關係不存在
【裁判全文】
臺灣高等法院民事判決                              九十二年度家上字第八五號
    上  訴  人  甲○○
    被  上訴人  乙○○
右當事人間請求確認婚姻不成立事件，上訴人對於中華民國九十二年二月六日臺灣板
橋地方法院九十一年度婚字第一三○五號第一審判決提起上訴，本院判決如左：
    主    文
上訴駁回。
第二審訴訟費用由上訴人負擔。
    事    實
甲、上訴人方面：
一、聲明：求為判決：
  (一)原判決廢棄。
  (二)駁回被上訴人在第一審之訴。
  (三)訴訟費用由被上訴人負擔。
二、陳述：除與原判決記載相同者，茲引用之外，補稱：兩造係於民國八十年間結為
    夫妻，育有一子，八十六年間因被上訴人言詞尖苛，令上訴人顏面盡失，迫於無
    奈，應其所請協議離婚，二個月後，被上訴人復主動要求復婚，遂約定於八十六
    年九月十六日邀請證人方月英、方香蘭及家人父母與兄嫂，設宴於江南小館，再
    次舉行合法婚禮，江南小館雖為家父所經營，惟屬於不特定人可進出之公共場所
    ，雖九時打烊，然食客尚未用餐完畢者，仍待食客用餐完畢方打烊，且斯時江南
    小館門窗大開，又為玻璃門牆，店內情況為多數人可共睹，而結婚證書係男女當
    事人親自書寫，嗣經男女雙方當事人共同持往
    姻生活數年之久，夫妻共同報稅等情，足資佐證夫妻關係。
三、證據：除援用第一審所提證據外，聲請訊問證人朱志芳。
乙、被上訴人方面：
一、聲明：求為判決：
  (一)駁回上訴。
  (二)第二審訴訟費用由上訴人負擔。
二、陳述：除與原判決記載相同者，茲引用之外，補稱：本件因兩造離婚後再婚，並
    無舉行任何儀式之婚禮，上訴人所稱八十六年九月十六日於江南小館，再次舉行
    合法婚禮，並非事實，當日被上訴人並未在場，被上訴人之父母人在南部，亦未
    在場，更不可能於結婚證書上簽章，且江南小館為上訴人與其父共同經營之小吃
    店，晚間九時早已打烊，豈有此時舉行婚禮，顯有違常情，亦與經驗法則相悖，
    本件婚姻僅由上訴人自行製作結婚證書、辦理登記而已，是並未具備形式有效要
    件甚明。
三、證據：除援用第一審所提證據外，補提離婚協議書影本一紙為證。
    理    由
一、兩造爭執要旨
    本件被上訴人起訴主張兩造於八十年九月二十三日結婚，於八十六年二月二十四
    日離婚，嗣於八十六年九月十六日再結婚，但第二次結婚並未有公開儀式及二人
    以上證人，僅由上訴人製作結婚證書持向戶政機關辦理結婚登記，結婚證書上記
    載兩造於八十六年九月十六日在江南小館舉行結婚典禮，並無此事，被上訴人及
    父母均不在場，且江南小館為上訴人與其父共同經營之小吃店，晚間九時早已打
    烊，豈有此時舉行婚禮，顯有違常情，爰依民法第九百八十八條第一款規定，求
    為確認本件婚姻關係不成立之判決。
    上訴人則以兩造之第二次結婚係在江南小館舉行公開結婚儀式，婚禮中除上訴人
    父母外，尚有上訴人之兄嫂家人、介紹人方月英及方香蘭在場，當場由結婚人共
    同親筆製作結婚證書、主婚人、證婚人及介紹人亦在現場簽章，並由兩造共同向
    戶政單位辦理登記，當時江南小館門窗大開，又為玻璃門牆，店內情況為多數人
    可共睹，婚後復共營婚姻生活數年之久，夫妻共同報稅等情，足資佐證夫妻關係
    等語，資為抗辯。
二、按結婚，應有公開儀式及二人以上之證人；又結婚，不具備民法第九百八十二條
    第一項之方式者，無效；民法第九百八十二條第一項及第九百八十八條第一款分
    別定有明文。是本件應審究者為，兩造於八十六年九月十六日之結婚有無符合舉
    行公開儀式及二人以上證人之條件？
 (一) 查兩造所提出之結婚證書內容記載，係於八十六年九月十六日下午十八時在江南
    小館舉行結婚典禮，主婚人吳林夏香、吳洪有（上訴人父母）及邱義興、張瓊英
    一份在卷（見原審卷第九－一頁）。惟證人方月英及方香蘭經原審隔離訊問後，
    均證稱：江南小館係上訴人與其父親共同經營，營業時間至晚間九時止，就關門
    打烊，於八十六年九月十六日晚間九時許至十時許，當時餐廳已打烊，無其他客
    人用餐時，上訴人父子就自己煮菜，邀約親友八或九人一起吃飯，包括方月英、
    方香蘭、兩造、上訴人父母、上訴人哥哥吳來曾、及其他不詳親友，並不是正式
    的結婚儀式，至於被上訴人父母均在南部而未到場，游信義是方香蘭丈夫，他亦
    不在場，是由方香蘭代為在結婚證書上簽名蓋章等語（見原審卷第三三、三四頁
    ）。由此可見，被上訴人縱於八十六年九月十六日在江南小館參加該宴席，惟當
    時係餐廳打烊時間，並未開門對外營業，僅兩造少數親友八或九人在場一起聚餐
    ，並未舉行習慣上一定之結婚公開儀式，且未能使不特定之多數人得以共見聞而
    認識兩造為結婚，根本無結婚證書所載之由兩造父母在場擔任主婚人主持結婚典
    禮、證婚人游信義在場證婚之事實，自與首揭結婚應具備之形式要件不符，兩造
    結婚應屬無效。上訴人辯稱有公開儀式云云，並不足採。
 (二) 另證人朱志芳雖於本院到庭證稱：當天是上訴人的父親打電話給伊，邀伊吃個便
    餐，宴席中約有十人，用餐時上訴人之父方告以兩造離婚後又和好，請伊瞭解一
    下，當時時間約在九點以後，餐廳已無其他客人，除了上訴人的父母、兄嫂、方
    小姐，還有被上訴人及被上訴人的姊姊在場，至於被上訴人之父母是否在場則不
    清楚等語（見本院卷第二七、二八頁），惟上訴人於其所提九十二年二月二十一
    日上訴狀中，表示證人朱志芳係八十六年九月十六日適在江南小館用餐尚未結帳
    之食客，以證明江南小館當時為不特定人可進出之公共場所之事實（見本院卷第
    七頁、第九頁），然於本院九十二年四月二十八日準備程序時改稱：朱志芳當天
    係其父邀約到場云云（見本院卷第二六頁），前後陳述不一，且證人朱志芳既係
    受邀在場，宴席當中僅區區十人，對於出席者幾可一一陳述，然竟不清楚被上訴
    人之父母是否在場一情，殊與常理有違，證人朱志芳既為上訴人父親之老同事，
    其證詞顯係迴護上訴人之詞，不足採信。
三、綜上所述，本件被上訴人主張本件婚姻並無民法第九百八十二條第一項規定之條
    件為可採，上訴人所辯均為無可取。依民法第九百八十八條第一款規定，被上訴
    人請求確認婚姻關係不成立為有理由，應予准許。是原審判決確認兩造間之婚姻
    關係不成立，於法並無不合。上訴意旨指摘原判決不當，求予廢棄改判，為無理
    由，應予駁回其上訴。
四、據上論結，本件上訴為無理由，依民事訴訟法第四百四十九條第一項、第七十八
    條、第八十五條第一項前段，判決如主文。
中      華      民      國    九十二    年      五      月    二十八    日
                              民事第九庭
                                  審判長法  官  吳  謙  仁
                                        法  官  蘇  瑞  華
                                        法  官  魏  大  喨
右正本係照原本作成。
如不服本判決，應於收受送達後二十日內向本院提出上訴書狀，其未表明上訴理由者
，應於提出上訴後二十日內向本院補提理由書狀（均須按他造當事人之人數附繕本）
上訴時應提出委任律師或具有律師資格之人之委任狀；委任有律師資格者，另應附具
律師資格證書及釋明委任人與受任人有民事訴訟法第四百六十六條之一第一項但書或
第二項（詳附註）所定關係之釋明文書影本。
中      華      民      國    九十二    年      六      月      二      日
                                        書記官  黃  美  玉
附註：
民事訴訟法第四百六十六條之一（第一項、第二項）：
對於第二審判決上訴，上訴人應委任律師為訴訟代理人。但上訴人或其他法定代理人
具有律師資格者，不在此限。
上訴人之配偶、三親等內之血親、二親等內之姻親，或上訴人為法人、中央或地方機
關時，其所屬專任人員具有律師資格並經法院認為適當者，亦得為第三審訴訟代理人
。


司法院資訊處製作；財團法人民間司法改革基金會備份。
